【裁判字號】    99,上易,204
【裁判日期】    990713
【裁判案由】    詐欺
【裁判全文】
臺灣高等法院臺南分院刑事判決         99年度上易字第204號
上  訴  人  臺灣臺南地方法院檢察署檢察官
被      告  乙○○
上列上訴人因被告詐欺案件，不服臺灣臺南地方法院98年度易字
第1250號中華民國99年2月3日第一審判決（起訴案號：臺灣臺南
地方法院檢察署98年度偵字第9782號），提起上訴，並移送併辦
（臺灣臺南地方法院檢察署98年度偵字第16316號，臺灣高雄地
方法院檢察署98年度偵字第25789號）本院判決如下：
    主  文
原判決撤銷。
乙○○共同犯詐欺取財罪，處有期徒刑壹年。
    事  實
一、乙○○於民國98年5月中旬，參加由人數、年籍、姓名均不
    詳之成年人所組之詐騙集團，共同意圖為自己不法之所有，
    而基於詐欺取財之犯意聯絡，推由乙○○於98年5月15日上
    午，先後前往玉山銀行永康分行申辦0000000000000號帳戶
    （下稱玉山銀帳戶）及臺灣土地銀行大灣分行申辦00000000
    0000號帳戶（下稱土銀帳戶）後，隨即於當日下午1、2時許
    ，在國道一號公路永康交流道附近「空軍一號」巴士站，將
    其甫於上午所申辦上開二帳戶之存摺、印章、金融卡，以不
    詳代價，一併交付與真實姓名年籍不詳之詐欺集團成員，並
    告知密碼，容任該等詐欺集團成員持以向不特定民眾詐欺取
    財。嗣(1)詐欺集團成員取得上開土銀帳戶後，即於98年5月1
    7日下午4時40分許，致電丙○○，佯稱丙○○日前於富邦購
    物台購物付款方式有誤為由，要求丙○○操作提款機更正，
    致丙○○陷於錯誤，於同日下午5時30分許，至臺中市○區
    ○○路郵局，依指示操作提款機，而匯出新台幣（下同）
    29,989元至上開土銀帳戶。(2)詐騙集團成員又於98年5月18
    日上午8時30分許，撥打電話予甲○○，佯稱甲○○先前之
    網路購物因作業錯誤將甲○○誤設為分期付款，並訛稱欲幫
    甲○○將分期付款之設定取消，致甲○○因此陷於錯誤，於
    同日上午10時許，在臺北縣板橋市○○路○段101號，臨櫃存
    入592,178元至上述玉山銀帳戶，並由乙○○於同日上午11
    時24分許，在臺南縣永康市○○路○段1518號玉山銀行永康
    分行，親自臨櫃提領其中現金55萬元。嗣因丙○○、甲○○
    發覺受騙，報警處理，始循線查知上情。
二、案經丙○○訴由臺南縣警察局永康分局報請臺灣臺南地方法
    院檢察署檢察官偵查起訴，並經甲○○分別訴請臺南縣警察
    局永康分局及高雄市政府警察局前鎮分局報請、移送臺灣臺
    南、高雄地方法院檢察署檢察官偵查後移請併案審理。
    理  由
一、本件以下所引用之供述證據，業經檢察官及被告乙○○於本
    院受命法官行準備程序時，表示同意採為證據之意思，本院
    審酌前開證據之作成或取得之狀況，並無非法或不當取證之
    情事，且亦無顯不可信之情況，復經本院於審判期日就上開
    證據依法進行調查、辯論，依刑事訴訟法第159條之5第1項
    規定，均具有證據能力。
二、訊據被告乙○○固坦承土銀帳戶及玉山銀帳戶均為伊於98年
    5月15日上午所申請開立，並於當日下午1、2時許同時託由
    「空軍一號」巴士將該等帳戶之存摺、印章、金融卡（含告
    知密碼，以下統稱為系爭帳戶）寄送他人，但矢口否認有何
    詐欺取財之犯行，並以：玉山銀帳戶係伊要應徵搬家公司職
    務而申請作為薪資轉帳之用，又因伊父親亦曾向土地銀行申
    請帳戶，當時伊父親與祖父提及土地分割事宜，伊遂申請土
    銀帳戶以備日後作為土地買賣之用，該等帳戶均非用以交付
    詐騙集團使用。又伊係誤信報紙申辦貸款之廣告，為了貸款
    受詐而將系爭帳戶寄送他人，亦屬受害者，而非提供人頭帳
    戶之幫助犯。又伊並非詐騙集團之成員，而係遭詐騙集團成
    員強押前往玉山銀行永康分行提領55萬元現金云云置辯。
三、經查：
  (一)告訴人丙○○、甲○○於98年5月17日下午4時40分許及同年
    18日上午8時30分許分別接獲詐騙電話，先後於98年5月17日
    下午5時30分許及同年月18日上午10時許，分別匯款及存入
    29,989元及592,178元至土銀及玉山銀帳戶等情，業據告訴
    人丙○○及甲○○於警詢中指述綦詳，並有丙○○匯款之郵
    政自動櫃員機交易明細表、甲○○存入玉山銀帳戶之存款憑
    條及上開系爭帳戶資金往來明細表在卷可稽。是系爭帳戶遭
    不詳詐騙集團成員持以遂行電話詐騙告訴人丙○○、甲○○
    使之交付財物等事實，要堪認定。
  (二)上開涉案之系爭帳戶，均係被告於98年5月15日上午所申請
    開立，並均經被告於同日下午1、2時許，經由「空軍一號」
    遊覽車業者將該等帳戶之存摺、提款卡（含告知密碼）托運
    而交付他人，有上開帳戶之申請開戶資料存卷可查，並經被
    告供明在卷。參以被告於98年8月4日當日因土銀帳戶接受檢
    察事務官詢問時，供稱該帳戶係「遺失」而遭詐騙集團利用
    ；就玉山銀帳戶申請之目的，則於原審供述係為「薪資轉帳
    」，又於偵查中陳稱係為「申辦貸款」云云，前後供述諸多
    反覆之情乙節。被告於單日上午連續申請二個系爭帳戶，隨
    即於下午託運「空軍一號」業者寄送他人，該等帳戶明顯係
    為提供他人使用而申請，絕非申請作為「薪資轉帳」或「土
    地買賣」所用之帳戶，被告以此為辯，並無可信之理。
  (三)任何人如有金融機構帳戶之提款卡及提款密碼，即可於任一
    自動櫃員機操作交易並提領帳戶內款項，而不易追查係何人
    提領，是帳戶使用人切勿將提款密碼記載於存摺或提款卡上
    ，或切勿將提款密碼與存摺、提款卡置放於一處，以免提款
    卡遭竊時存款遭人提領乙事，亦經金融機構及電子媒體一再
    宣導，為眾所周知之事，被告為具有正常辨別事理能力之成
    年人，就上開事項自無諉為不知之理。而上開某詐騙集團成
    員取得被告上開系爭帳戶資料使用之原因，既非被告為申辦
    貸款受詐而託由「空軍一號」業者所交付所致，應可認定係
    被告自己將上開帳戶之存摺、提款卡及提款密碼提供與他人
    使用至明。
  (四)另就詐騙集團而言，渠等既知利用他人之帳戶掩飾犯罪所得
    ，應非愚昧之人，當知一般人於帳戶存摺、提款卡及提款密
    碼等物遭竊或遺失後，多會立即報警或向金融機構辦理掛失
    止付，如仍以該帳戶作為犯罪工具，則渠等向他人詐騙匯款
    入該帳戶後，極有可能因帳戶所有人掛失止付遭凍結而無法
    提領，或於提領時遭銀行人員發覺，增高渠等犯罪遭查獲之
    可能，而無法得償渠等之犯罪目的；是該等犯罪集團若非確
    信該帳戶所有人不會報警處理或掛失止付，以確定渠等能自
    由使用該等帳戶提款、轉帳，當不至於以該帳戶從事犯罪，
    而此等確信，在該帳戶係拾得或竊取之情況下，實無可能發
    生。本件告訴人等既係遭詐騙而依指示匯款或存入上揭款項
    至系爭帳戶內，足見該等詐騙集團成員於向告訴人等行騙之
    時，應有把握上開帳戶所有人不致報警處理或掛失止付，此
    惟有被告上開帳戶之存摺、提款卡及提款密碼等物，均係被
    告自願提供與該詐騙集團成員用以詐騙被害人，始能合理解
    釋，是本件被告確有自願提供上開帳戶之存摺、提款卡及提
    款密碼等物與詐騙集團使用之情事乙節，應堪認定。
  (五)再被告又於告訴人甲○○於98年5月18日上午10時許受詐存
    款至玉山銀帳戶後1小時又24分鐘後，即同日上午11時24分
    許，前往臺南縣永康市○○路○段1518號玉山銀行永康分行
    臨櫃提領玉山銀帳戶內甲○○存入之部分款項55萬元之事實
    ，亦據被告供認在卷，並有玉山銀行永康分行函送之乙○○
    提領本人帳戶現金55萬元取款憑條及錄影畫面翻拍照片在卷
    可查。觀諸該等翻拍照片，被告係單獨站立於領款櫃檯等候
    行員辦理提款事宜，且神色自若，並無他人在旁強押或顯露
    被迫無奈之神情，足徵被告係出於己意自願前往提款。況被
    告自臨櫃提款之日迄今年餘，從未向司法機關申告或申報遭
    他人挾持、強押或限制行動自由之情，益證被告所辯「遭人
    強押提款」之辯解與事實不符。從而被告已非「單純提供人
    頭帳戶」而參與構成要件以外行為之幫助犯，並已參與「分
    工受派前往領取受詐款項」之構成要件行為而為正犯。
  (六)綜上各情相互勾稽，本件被告所辯均不合於社會常情及經驗
    法則，且其前後所述不無齟齬之處，顯均係臨訟飾卸之詞，
    洵無可採。本件事證明確，被告上開犯行堪以認定，應予依
    法論科。
三、按刑法上之幫助犯，固以幫助他人犯罪之意思而參與犯罪構
    成要件以外之行為而成立，惟所謂以幫助他人犯罪之意思而
    參與者，指其參與之原因，僅在助成他人犯罪之實現者而言
    ，倘以合同之意思而參加犯罪，即係以自己犯罪之意思而參
    與，縱其所參與者為犯罪構成要件以外之行為，仍屬共同正
    犯，又所謂參與犯罪構成要件以外之行為者，指其所參與者
    非直接構成某種犯罪事實之內容，而僅係助成其犯罪事實實
    現之行為而言，苟已參與構成某種犯罪事實之一部，即屬分
    擔實施犯罪之行為，雖僅以幫助他人犯罪之意思而參與，亦
    仍屬共同正犯，最高法院27年上字第1333號判例意旨足資參
    照。查本件實施詐術之犯罪集團成員，意圖為自己不法之所
    有，蒐集他人金融機構帳戶，誘使被害人陷於錯誤，而依指
    示將款項匯入指定帳戶，詐騙告訴人等匯入及存入款項得逞
    ，並推由被告擔任車手前往提款部分詐得款項，核被告與所
    屬詐騙集團成員所為，均係犯刑法第339條第1項之詐欺取財
    罪。被告與所屬詐騙集團其他成員就上開犯行，均有犯意聯
    絡及行為分擔，俱為共同正犯。被告以一幫助行為同時交付
    二系爭帳戶，係一行為該當於二個幫助詐欺罪名，為同種想
    像競合犯。又被告提供系爭帳戶之幫助行為，嗣為臨櫃提款
    之正犯行為所吸收，不另論罪，應只論以一個詐欺取財罪。
    檢察官聲請併案審理部分（即告訴人甲○○受詐部分），雖
    未經起訴，然與已起訴之告訴人丙○○部分，既存前揭想像
    競合及吸收關係，而為起訴效力所及，本院自應併予審理。
    被告與其所屬詐騙集團成員所使用系爭帳戶之存摺、提款卡
    等，既非違禁物，且未經扣案，為免日後執行困難，爰不併
    宣告沒收。
四、原審認為被告犯行明確，而予論罪科刑，固非無見。然原審
    未及審理告訴人甲○○受詐部分之事實，自屬無可維持。檢
    察官上訴意旨，指摘原判決不當，為有理由，應由本院將原
    判決撤銷改判，以期適法。末查我國社會近年來詐騙集團以
    各種方式詐取人民財物，除使為數眾多之被害人辛苦攢存之
    積蓄一夕化為烏有，且因詐騙集團成員常以電話施詐，造成
    善良人民之間對於陌生來電充滿警覺與防備，普羅大眾相互
    充滿不信任之氛圍，殊有礙於友善社會之形成，並使諸多現
    代社會原可依賴電話溝通連繫之事項，被迫退化而以當面接
    洽方式進行，亦嚴重危害於社會之進步與發展。是詐騙集團
    對於吾人社會之負面影響，可謂至深且鉅，參與詐騙集團之
    刑事被告，若經查證屬實，非處以較重之刑，實難收一般預
    防之效。茲審酌上情，並斟酌被告之犯罪動機、目的、其參
    與詐騙集團之程度及分工情形，告訴人甲○○、丙○○所受
    之損害，被告之行為造成司法機關偵查實際施用詐術者之困
    難，致使此類犯罪手法層出不窮，嚴重危害交易秩序與社會
    治安，且被告犯後始終未見悔意等一切情狀，量處被告有期
    徒刑一年，以示儆懲。
五、又本院審理期日被告經合法傳喚無正當理由未到庭，有送達
    證書一紙在卷足參，又查無被告之在監在押資料，爰不待其
    陳述逕行判決。
據上論結，應依刑事訴訟法第369條第1項前段、第364條、第371
條、第299條第1項前段，刑法第28條、第339條第1項、第55條，
刑法施行法第1條之1第1項、第2項前段，判決如主文。
本案經檢察官蘇南桓到庭執行職務。
中    華    民    國    99    年    7     月    13    日
                  刑事第二庭    審判長法  官  葉居正
                                      法  官  陳春長
                                      法  官  陳欽賢
以上正本證明與原本無異。
不得上訴。
                                      書記官  李良倩
中    華    民    國    99    年    7     月    13    日
附錄本判決論罪科刑法條全文：
中華民國刑法第339條第1項（普通詐欺罪）
意圖為自己或第三人不法之所有，以詐術使人將本人或第三人之
物交付者，處5年以下有期徒刑、拘役或科或併科1千元以下罰金
。

司法院資訊處製作；財團法人民間司法改革基金會備份。
